ACORDAO-COMPLETO-2535036

ACÓRDÃO 3033/2022 ATA 17/2022 - PRIMEIRA CÂMARA

VISTOS, relatados e discutidos estes autos de aposentadoria concedida pela Fundação Nacional do Índio,
ACORDAM os Ministros do Tribunal de Contas da União, reunidos em sessão da Primeira Câmara, diante das razões expostas pelo Relator, com fundamento no art. 71, inciso III, da Constituição Federal e nos arts. 1º, inciso V, 39, inciso II, e 45 da Lei 8.443/1992, em:
9.1. considerar ilegal o ato de aposentadoria de interesse da sra. Iracy Duarte Lima, recusando seu registro;
9.2. dispensar o ressarcimento das quantias indevidamente recebidas, em boa-fé, pela interessada, consoante o Enunciado 106 da Súmula de Jurisprudência deste Tribunal;
9.3. determinar à Fundação Nacional do Índio que:
9.3.1. faça cessar, no prazo de 15 (quinze) dias, contado a partir da ciência desta deliberação, os pagamentos decorrentes do ato impugnado, sob pena de responsabilidade solidária da autoridade administrativa omissa, consoante disposto nos arts. 71, inciso IX, da Constituição Federal e 262 do Regimento Interno desta Corte;
9.3.2. dê ciência desta deliberação à sra. Iracy Duarte Lima, alertando-a de que o efeito suspensivo proveniente da interposição de eventuais recursos, caso não providos, não a exime da devolução dos valores indevidamente percebidos após a notificação;
9.3.3. envie a esta Corte de Contas, no prazo de 30 (trinta) dias, por cópia, comprovante de que a interessada teve ciência desta deliberação;
9.4. esclarecer à unidade de origem, com supedâneo no art. 262, § 2º, do Regimento Interno do TCU, que a concessão considerada ilegal poderá prosperar mediante a emissão e o encaminhamento a este Tribunal de novo ato concessório, escoimado da irregularidade apontada nestes autos.

Apreciação, para fins de registro, de aposentadoria concedida pela Fundação Nacional do Índio.

Primeira Câmara

Fundação Nacional do Índio.

3. Interessada: Iracy Duarte Lima (XXX.150.582-XX).

13.1. Ministros presentes: Walton Alencar Rodrigues (Presidente), Benjamin Zymler (Relator), Vital do Rêgo e Jorge Oliveira.

BENJAMIN ZYMLER

Adoto como relatório, com os ajustes de forma pertinentes, a instrução elaborada no âmbito da Secretaria de Fiscalização de Integridade de Atos e Pagamentos de Pessoal e de Benefícios Sociais (Sefip) , a qual contou com a anuência dos dirigentes da unidade técnica e do representante do Ministério Público nos autos:
"INTRODUÇÃO
Trata-se de ato de aposentadoria, submetido, para fins de registro, à apreciação do Tribunal de Contas da União (TCU) , de acordo com o art. 71, inciso III, da Constituição Federal. O ato foi cadastrado e disponibilizado ao TCU por intermédio do Sistema e-Pessoal, na forma dos arts. 2º e 4º da Instrução Normativa TCU 78/2018.
O ato deste processo pertence à Fundação Nacional do Índio.
EXAME TÉCNICO
Procedimentos aplicados
Os procedimentos para exame, apreciação e registro de atos de pessoal encontram-se estabelecidos na Instrução Normativa TCU 78/2018 e na Resolução TCU 206/2007.
....................................................................................................................................................................
	Exame das Constatações
Ato: 55923/2020 - Inicial - Interessado (a) : IRACY DUARTE LIMA
Parecer do Controle Interno: considerar o ato legal. 
Constatações e análises: 
0. Rubrica '10289 - DECISAO JUDICIAL N TRAN JUG AP (Decisão judicial - Outros) ' - R$ 1,38.
	Análise da Equipe Técnica: ilegal
A rubrica judicial está sendo paga com base na decisão judicial proferida no processo 0015511-77.2009.4.01.4100, que tramitou na 4ª Vara do Juizado Especial Federal da Seção Judiciária do Estado de Rondônia, a qual julgou procedente o pedido para condenar à União ao pagamento do valor constante dos cálculos das diferenças retroativas apresentados pela requerida e aceitos pelo (a) requerente, relativo à incidência apenas do percentual de 3,17%, referente ao período não prescrito, sobre a rubrica V.P. Transitória art. 2º, da MP nº 1.573-7. 
Referida decisão transitou em julgado em 30/09/2016. 
O § 2° do art. 2° da MP 1.573-7 assim dispõe: 
'§ 2º A vantagem a que se refere o parágrafo anterior não se incorpora aos proventos de aposentadoria e pensões, extinguindo-se o seu pagamento na hipótese em que o servidor passar a ter exercício, em caráter permanente, em outra localidade não discriminada expressamente nas normas vigentes à época de sua concessão.'
Percebe-se, claramente, que a referida rubrica não é devida à servidora inativa. Por consequência, o percentual de 3,17% também não pode ser pago, considerando que incidiria em base de cálculo não mais existente. Além disso, não há menção na decisão judicial de que tais valores seriam incorporados aos futuros proventos da demandante. 
Dessa forma, o pagamento da referida rubrica não encontra amparo legal nem judicial.
0. Ato e-Pessoal em substituição a ato Sisac.
	Análise da Equipe Técnica: legal
Ato em substituição a ato SISAC devolvido com entrada original no TCU na data de 13/12/2018.
O quadro resumo de ocorrências e, quando for o caso, o detalhamento da norma legal e da jurisprudência para as inconsistências acima elencadas encontra-se no anexo II dessa instrução. 
Encaminhamento do ato: 
Considerar ILEGAL e recusar registro do ato de aposentadoria de IRACY DUARTE LIMA do quadro de pessoal da Fundação Nacional do Índio, com base nos arts. 71, inciso III, da Constituição Federal, 1º, inciso V, e 39, inciso II, da Lei 8.443/1992 e 260, § 1º, do Regimento Interno. 
....................................................................................................................................................................
CONCLUSÃO
A abrangência e a profundidade das verificações levadas a efeito fundamentam convicção de que o ato 55923/2020 pode ser apreciado pela ilegalidade, em razão das irregularidades apontadas no item Exame das Constatações desta instrução, que representam afronta à legislação e à jurisprudência de referência.
PROPOSTA DE ENCAMINHAMENTO
Ante o exposto, com fundamento nos arts. 71, inciso III, da Constituição Federal, 1º, inciso V, e 39, incisos I e II, da Lei 8.443/1992 e 260 do Regimento Interno do Tribunal de Contas da União, propõe-se: 
considerar ILEGAL e recusar registro do ato de aposentadoria de IRACY DUARTE LIMA do quadro de pessoal da Fundação Nacional do Índio;
com fulcro no art. 262, caput, do Regimento Interno deste Tribunal, determinar à Fundação Nacional do Índio que: 
promova a exclusão, no prazo 15 (quinze) dias, contados a partir da ciência desta deliberação, sujeitando-se a autoridade administrativa omissa à responsabilidade solidária, da rubrica apontada em face de manifesta ilegalidade, uma vez que o seu pagamento não encontra respaldo na jurisprudência deste Tribunal;
no prazo de trinta dias, contados da ciência da decisão, envie a este Tribunal documentos comprobatórios de que o (a) interessado (a) cujo ato foi impugnado está ciente do julgamento deste Tribunal;
dispense a devolução dos valores indevidamente recebidos de boa-fé até a data da ciência, pela Fundação Nacional do Índio, do acórdão que vier a ser proferido, com base no Enunciado 106 da Súmula da Jurisprudência do TCU;
emita novo ato, livre da irregularidade ora apontada, em substituição ao ato de aposentadoria de IRACY DUARTE LIMA, submetendo-o a nova apreciação por este Tribunal, na forma do artigo 260, caput, também do Regimento;
dê ciência, no prazo de quinze dias, contados da notificação, do inteiro teor desta deliberação (a) o interessado (a) , alertando-o (a) de que o efeito suspensivo proveniente da interposição de eventuais recursos junto ao TCU não o (a) exime da devolução dos valores percebidos indevidamente, caso o recurso não seja provido;
informe o teor do acórdão que vier a ser prolatado, encaminhando ao TCU, no prazo de trinta dias, comprovante da data de ciência pelo (a) interessado (a) , nos termos do art. 4º, § 3º, da Resolução TCU 170/2004."
É o relatório.

não há.

Procurador Rodrigo Medeiros de Lima.

APOSENTADORIA. INCLUSÃO NOS PROVENTOS, SUPOSTAMENTE POR FORÇA DE DECISÃO JUDICIAL, DE PARCELA ALUSIVA À DIFERENÇA DE REAJUSTE DA LEI 8.880/1994 (ÍNDICE DE 3,17%), INCIDENTE SOBRE A GRATIFICAÇÃO ESPECIAL DE LOCALIDADE. EXECUÇÃO EM EXCESSO DA RESPECTIVA SENTENÇA, EXPRESSAMENTE ADSTRITA AOS SERVIDORES ATIVOS. ILEGALIDADE. NEGATIVA DE REGISTRO. DETERMINAÇÕES.

APOSENTADORIA (APOS)

Secretaria de Fiscalização de Integridade de Atos e Pagamentos de Pessoal e de Benefícios Sociais (Sefip).

Em exame, a aposentadoria da sra. Iracy Duarte Lima, ex-servidora da Fundação Nacional do Índio (Funai) .
2.	Instruindo o feito, a Secretaria de Fiscalização de Integridade de Atos e Pagamentos de Pessoal e de Benefícios Sociais (Sefip) propugna a negativa de registro do ato em face da inclusão, nos proventos, de diferença remuneratória, obtida judicialmente, calculada sobre vantagem típica de servidores ativos.
3.	O Ministério Público, em cota simples, põe-se de acordo.
4.	Acompanho, por seus fundamentos, expostos no relatório que antecede este voto, as conclusões da unidade técnica.
5.	Com efeito, a sra. Iracy Duarte Lima obteve, em agosto de 2010, sentença judicial assegurando a extensão da diferença identificada no cálculo do reajuste estabelecido no art. 28 da Lei 8.880/1994, a chamada "diferença de URV" (índice de 3,17%) , ao valor da Gratificação Especial de Localidade que então percebia (peça 3, p. 6-14) . 
6.	Essa decisão, mais tarde confirmada em segunda instância, foi proferida nos seguintes termos (peça 3, p. 10-11) :
"Ante o exposto, [...] JULGO PROCEDENTES os pedidos formulados pelo (a) autor (a) contra a União, em relação ao percentual de 3,17%, condenando-a: 
a) ao pagamento do valor constante dos cálculos das diferenças retroativas apresentados pela requerida e aceitos pelo (a) requerente, relativo à incidência apenas do percentual de 3,17%, referente ao período não prescrito, sobre a rubrica V.P. Transitória art. 2º da MP nº 1.573-7, que será atualizado monetariamente pelo índice utilizado para esse fim no âmbito do TRF - 1ª Região, incluindo juros de mora de 0,5% ao mês a partir da citação, independentemente de nova intimação, tudo limitado a 60 (sessenta) salários mínimos;
b) a implantar em folha de pagamento o acréscimo percentual deferido, incidente sobre a rubrica 'V.P. TRANSITÓRIA ART. 2 MP 1573-7', desde que o (a) Autor não esteja aposentado (a) ou seja pensionista; e 
c) a calcular as diferenças retroativas apuradas entre o ajuizamento da presente ação e a efetiva implantação em folha. 
EXTINGO o processo com resolução do mérito (art. 269, I, do CPC) , quanto aos pedidos relativos ao índice de 3,17%" (grifei) .
7.	Como se vê, o juiz da causa restringiu os efeitos de sua decisão ao período de trabalho ativo da autora. E isso, diga-se de passagem, por força de expressa disposição legal.
8.	De fato, instituída pela Lei 8.270/1991 (art. 17) , a Gratificação Especial de Localidade, dada sua natureza, nunca foi estendida aos aposentados. Isso restou expresso, inclusive, quando de sua transformação em vantagem pessoal nominalmente identificada, operada pelo art. 2º da Medida Provisória 1.573-7/1997 (mencionado na sentença) :
"Art. 2º Ficam extintas as gratificações a que se referem o item VI do Anexo Il do Decreto-Lei nº 1.341, de 22 de agosto de 1974, o item V do Anexo IV da Lei nº 6.861, de 26 de novembro de 1980, o Anexo I do Decreto-Lei nº 1.873, de 27 de maio de 1981, e o art. 17 da Lei nº 8.270, de 17 de dezembro de 1991.
§ 1º A importância paga em razão da concessão das gratificações a que se refere o caput deste artigo passa a constituir, a partir da publicação desta Medida Provisória e em caráter transitório, vantagem pessoal nominalmente identificada, sujeita exclusivamente à atualização decorrente de revisão geral da remuneração dos servidores públicos federais.
§ 2º A vantagem a que se refere o parágrafo anterior não se incorpora aos proventos de aposentadoria e pensões, extinguindo-se o seu pagamento na hipótese em que o servidor passar a ter exercício, em caráter permanente, em outra localidade não discriminada expressamente nas normas vigentes à época de. sua concessão" (grifei) .
9.	Ilegal, pois, na forma em que concedida, a aposentadoria em exame.
	Diante do exposto, voto no sentido de que o Tribunal adote a deliberação que ora submeto a este Colegiado.
TCU, Sala das Sessões Ministro Luciano Brandão Alves de Souza, em 31 de maio de 2022.
BENJAMIN ZYMLER 
Relator